【裁判字號】    89,簡上,346
【裁判日期】    890908
【裁判案由】    損害賠償
【裁判全文】
臺灣臺北地方法院民事判決  八十九年度簡上字第三四六號
    上  訴  人  甲○○
    訴訟代理人  丙○○
    被上訴人    內政部北區老人之家
    法定代理人  丁○○
    被上訴人    乙○○
右當事人間請求損害賠償事件，上訴人對於中華民國八十九年四月十三日本院新店簡
易庭八十九年度店簡字第一九九號第一審判決提起上訴，本院判決如左：
    主  文
原判決關於駁回上訴人後開第二項之訴部分，及該部分訴訟費用之裁判廢棄。
被上訴人內政部北區老人之家應給付上訴人新台幣貳仟伍佰元。
其餘上訴駁回。
第一、二審訴訟費用由被上訴人內政部北區老人之家負擔百分之一，餘由上訴人負擔
。
    事  實
甲、上訴人方面：
  一聲明：
    (一)原判決廢棄。
    (二)被上訴人內政部北區老人之家應與被上訴人乙○○連帶給付上訴人新台幣（下
      同）二千五百元。
    (三)被上訴人乙○○應給付上訴人二十萬元。
    (四)第一、二審訴訟費用由被上訴人負擔。
  二陳述：除與原審判決書所載相同者茲予引用外，補稱：
    (一)上訴人因胃潰瘍及腰脊骨受傷，術後復健治療、飲食須少量多餐，無法適應公
      共膳食，情形特殊，自進住內政部北區老人之家頤苑自費安養中心（原名為台
      灣省立台北仁愛之家自費安養頤苑，以下簡稱頤苑）後，苑方五年多來均按月
      退還上訴人伙食費二千五百元，即便自民國八十六年七月一日起頤苑之主管機
      關台灣省政府社會處委託財團法人天主教會台北教區接辦頤苑之自費安養業務
      後，仍然按時退費，然苑方於八十九年一月未經報請政府核准公告，擅自決定
      不退還上訴人所預繳之伙食費，顯然違反舊例及台灣省政府社會處與財團法人
      天主教會台北教區簽訂之委託契約書內容。依據上訴人與被上訴人內政部北區
      老人之家（前身為台灣省立台北仁愛之家）所簽訂之住用契約第三條第二項第
      一款規定，上訴人自可請求被上訴人內政部北區老人之家退還八十九年一月份
      之伙食費二千五百元；被上訴人乙○○現為頤苑主任，應與內政部北區老人之
      家連帶負責。
    (二)財團法人天主教會台北教區雖於八十六年六月七日與台灣省政府社會處簽立委
      託契約書，接辦頤苑之自費安養業務，然上訴人早於八十三年九月初進住頤苑
      時即與台灣省立台北仁愛之家簽立住用契約，雖然實際辦理頤苑自費安養業務
      之人有變更，然系爭住用契約之當事人並無更易。原契約當事人台灣省立台北
      仁愛之家業於精省後改隸內政部，並更名為內政部北區老人之家，自應由內政
      部北區老人之家概括承受系爭住用契約，成為契約當事人，而財團法人天主教
      會台北教區僅屬內政部北區老人之家之受託人。
乙、被上訴人方面：
  一聲明：駁回上訴。
  二陳述：除與原審判決書所載相同者茲予引用外，補稱：
    (一)八十六年六月七日台灣省政府社會處與財團法人天主教會台北教區簽立委託契
      約書，將頤苑之自費安養業務交由財團法人天主教會台北教區經營，上訴人在
      頤苑安養所依據之住用契約，契約當事人一方已變更為財團法人天主教會台北
      教區，上訴人依據該住用契約，訴請被上訴人內政部北區老人之家退還八十九
      年一月份之伙食費二千五百元，於法無據。
    (二)頤苑有聘請營養師為苑友調理營養餐，所有在頤苑安養的苑友均應一起用餐。
      另頤苑對公設民營前進住之自費老人每月收費四千五百元，此筆款項由苑方統
      籌運用，不區分服務費或伙食費，所以不用餐的老人依規定不退費。
  三證據：除援用原審之立證方法外，提出委任狀、內政部北區老人之家頤苑自費安
          養中心住用契約書、研商「省立台北頤苑自費安養中心收費標準」會議記
          錄、內政部八十八年十月十四日台（八八）內中社字第八八八一九五三號
          函各一份。
    理    由
一上訴人起訴主張：其於八十三年九月初與台灣省立台北仁愛之家簽立住用契約，進
  住頤苑安養晚年，每月交費四千五百元，其中二千五百元為伙食費，另二千元則為
  服務費，因上訴人未在頤苑搭伙，苑方每月均會退還預繳之伙食費。嗣八十六年六
  月七日財團法人天主教會台北教區與台灣省政府社會處簽立委託契約，由財團法人
  天主教會台北教區接辦頤苑之自費安養業務，苑方仍然每月退還上訴人伙食費，迨
  至八十九年一月，苑方突然改變收費標準，不再區分伙食費及服務費，並拒絕退還
  上訴人該月預繳之伙食費二千五百元，顯然違反住用契約之約定。查原住用契約之
  當事人一方台灣省立台北仁愛之家於精省後改隸內政部，並更名為內政部北區老人
  之家，基於概括承受之原則，應由內政部北區老人之家為契約當事人，負擔依約返
  還伙食費之義務；而被上訴人乙○○現為頤苑之主任，亦應與被上訴人內政部北區
  老人之家連帶負責。又被上訴人乙○○拒不退還上訴人伙食費二千五百元，迫使上
  訴人必須上法院主張權利，致上訴人人格尊嚴受損，爰依據侵權行為之法律關係，
  請求被上訴人乙○○賠償上訴人二十萬元等語。
二被上訴人內政部北區老人之家抗辯：財團法人天主教會台北教區已於八十六年六月
  間接辦頤苑之自費安養業務，台灣省立台北仁愛之家自斯時起退出系爭住用契約，
  由財團法人天主教會台北教區成為住用契約之當事人，上訴人訴請被上訴人內政部
  北區老人之家返還伙食費，於法無據等語。被上訴人乙○○則抗辯：財團法人天主
  教會台北教區於八十八年底公告請全體苑友起伙並訂定退伙及申請補助之規定，規
  定就苑友出國一年以上、三月以下或因病住院者，可申請在苑外期間之伙食補貼，
  此一措施已口頭向仁愛之家報備。依照財團法人天主教會台北教區接手頤苑自費安
  養業務前之舊例，苑友須事先提出請假，經核准後始可停伙，上訴人既未依舊例請
  假，亦未依新規定退伙，自無由請求退還伙食費。又其並未對上訴人為侵權行為，
  依法自不負損害賠償之責等語。
三上訴人於八十三年九月與台灣省立台北仁愛之家簽立住用契約，為頤苑苑友，在八
  十九年一月十三日繳交當月費用四千五百元，苑方並未退還該月伙食費二千五百元
  ；另財團法人天主教會台北教區於八十六年六月七日與台灣省政府社會處簽立委託
  契約書，接辦頤苑之自費安養業務；又台灣省立台北仁愛之家於精省後改隸內政部
  ，並更名為內政部北區老人之家等事實，俱為兩造所不爭，並有收據、住用契約書
  、委託契約書、內政部八十八年十月十四日台（八八）內中社字第八八八一九五三
  號函在卷可稽，均堪信為真實。
四本件就上訴人返還伙食費之請求部分，爭點厥在於頤苑在八十六年六月間公設民營
  之後，何人方為與苑友所簽立住用契約之當事人。經查：
  (一)精省前台灣省政府為加強老人福利措施，使經濟上能自給自足而乏人照顧之老人
    生活上獲得妥善之照顧，曾制訂「台灣省立仁愛之家辦理自費安養業務實施要點
    」，頤苑即為當時台灣省立仁愛之家為辦理自費安養業務所設置之安養機構。在
    頤苑八十六年六月改為公辦民營之前，係由當時隸屬台灣省政府社會處之台灣省
    立台北仁愛之家負責經辦頤苑業務，故由其與進住頤苑之苑友簽訂住用契約。核
    該契約之性質，係台灣省立台北仁愛之家為達成行政上之任務而處於與私人相當
    之地位與苑友簽立，則其與苑友簽立住用契約，顯為私經濟行政行為，應由其為
    契約當事人，而與簽約之苑友同受該契約內容拘束。
  (二)八十六年六月七日台灣省政府社會處以其為台灣省立台北仁愛之家主管機關之身
    分，與財團法人天主教會台北教區簽立委託契約書，將頤苑之自費安養業務，委
    託該教會辦理，自該委託契約第十一條規定：「甲方（即台灣省政府社會處）對
    於委託業務之執行有監督考核之權，乙方（即財團法人天主教會台北教區）不得
    拒絕；乙方並應將收容實際情況訂期彙知丙方（即台灣省立台北仁愛之家）轉報
    甲方以掌握收容現況：：」觀之，財團法人天主教會台北教區僅是代替台灣省立
    台北仁愛之家實際在頤苑經辦各項安養業務，然頤苑仍為台灣省立台北仁愛之家
    所屬機構，殆無疑義，則台灣省立台北仁愛之家與苑友間基於住用契約所生之權
    利義務關係，自不因該委託契約之簽訂而受影響。亦即，雖財團法人天主教會台
    北教區於簽立委託契約後成為頤苑安養業務之實際提供者，然對苑友而言，與之
    簽訂住用契約之相對人並未變更，契約內容亦未更易。再者，系爭委託契約既為
    台灣省政府社會處與財團法人天主教會台北教區所訂立，該契約內容僅能拘束雙
    方，對苑友並無直接效力；且觀諸該契約內容，大抵為辦理自費安養業務應遵循
    之規範，與苑友進住頤苑所應履行之權義事項無涉，更難執此遽認財團法人天主
    教會台北教區於簽立該契約後，即取代台灣省立台北仁愛之家，而成為與頤苑苑
    友所簽立住用契約之當事人。
  (三)又台灣省立台北仁愛之家嗣因精省之故，改隸於內政部，並更名為內政部北區老
    人之家，然其同一性既未變更，則台灣省立台北仁愛之家前與苑友簽訂之住用契
    約，應由內政部北區老人之家概括承受，由其成為苑友之契約相對人。
  (四)綜合上述，上訴人於八十三年九月間與台灣省立台北仁愛之家簽立系爭住用契約
    ，在歷經頤苑公辦民營、精省等事件後，該契約現在之當事人應為上訴人與被上
    訴人內政部北區老人之家，被上訴人辯稱內政部北區老人之家已退出該住用契約
    ，由財團法人天主教會台北教區成為契約當事人云云，應屬誤會，尚難憑採。
五依據系爭住用契約第三條規定，上訴人在頤苑安養每月應繳交之費用包括伙食費二
  千五百元及服務費二千元，伙食費部分並可按月結退差額，有該住用契約附卷可證
  。而上訴人自進住頤苑後，因個人因素未在苑內用膳，每月均獲退全額伙食費之事
  實，為被上訴人內政部北區老人之家所不爭執；且於財團法人天主教會台北教區接
  辦頤苑自費安養業務後，對於苑友之收費標準，曾召開會議研商，最後作成「原進
  住苑民伙食費退費問題，仍請照舊凡請假達七天以上者均予退費，不限出國或住院
  」之結論，有該次會議記錄附卷可憑，足認上訴人確有依據系爭住用契約，按月請
  求退還伙食費之權利。被上訴人空言辯稱八十九年一月份起收費標準變更，依據該
  新辦法，上訴人無由請求退還伙食費云云，然收費標準為住用契約之重要內容，被
  上訴人既未能舉證證明收費標準確經合法變更，則八十九年一月份上訴人所繳交之
  伙食費，仍應循例退還，從而上訴人依據住用契約，請求契約相對人即被上訴人內
  政部北區老人之家返還該月份預繳之伙食費二千五百元，即為有據，應予准許。至
  其主張被上訴人乙○○應連帶負返還伙食費一節，因被上訴人乙○○並非系爭住用
  契約之當事人，自無依據契約返還伙食費之義務，是上訴人此部分請求，為無理由
  ，應予駁回。
六上訴人另主張被上訴人乙○○拒絕返還八十九年一月份之伙食費，應賠償二十萬元
  云云。按人民就私法上權利義務發生爭執，提起民事訴訟主張權利，乃為法定之程
  序，並為憲法所保障訴訟權之具體實現，上訴人就本件返還伙食費之爭執，向法院
  起訴，並無人格尊嚴受損之情，其空言主張因提起訴訟即為被上訴人乙○○對之為
  侵權行為，並應負損害賠償之責云云，實屬無稽，不應准許。
七綜上所述，上訴人請求被上訴人內政部北區老人之家退還伙食費二千五百元，為有
  理由，應予准許，其餘請求，均無理由，應予駁回。原審就上開應准許部分，為上
  訴人敗訴之判決，尚有未洽，上訴意旨求予廢棄改判，為有理由，爰由本院予以廢
  棄改判如主文第二項所示。至於上訴人之請求不應准許部分，原判決為上訴人敗訴
  之判決，並無違誤，上訴意旨求予廢棄改判，為無理由，應駁回其上訴。
八兩造其餘攻擊防禦方法及舉證，核與判決結果不生影響，不再一一論列，併此說明
  。
據上論結，本件上訴為一部有理由，一部無理由，依民事訴訟法第四百三十六條之一
第三項、第四百五十條、第四百四十九條第一項、第七十九條但書，判決如主文。
中      華      民      國    八十九    年      九      月      八      日
                              民事第二庭審判長  法  官  吳光釗
                                                法  官  黃書苑
                                                法  官  陳婷玉
右為正本係照原本作成
本判決不得上訴
中      華      民      國    八十九    年      九      月      八      日
                                            法院書記官  王  儀


司法院資訊處製作；財團法人民間司法改革基金會備份。
